臺灣高等法院臺南分院刑事判決
110年度上易字第481號
上  訴  人  
即  被  告  邱錦成


選任辯護人  鄭植元律師
            黃信豪律師
            王又真律師
上  訴  人  
即  被  告  郭天生


選任辯護人  蘇清恭律師
上列上訴人因偽造文書案件，不服臺灣臺南地方法院109年度易
字第303號中華民國110年7月30日第一審判決（起訴案號：臺灣
臺南地方檢察署108年度偵字第13836號），提起上訴，本院判決
如下：
    主  文
原判決撤銷。
邱錦成共同犯使公務員登載不實罪，累犯，處有期徒刑伍月，如
易科罰金，以新臺幣壹仟元折算壹日。
郭天生共同犯使公務員登載不實罪，處拘役伍拾伍日，如易科罰
金，以新臺幣壹仟元折算壹日。
    事  實
一、邱錦成前因偽造文書案件，經首邦建設有限公司（下稱首邦
    公司）提起附帶民事訴訟，臺灣嘉義地方法院於107年4月10
    日以106年度重訴字第75號判令邱錦成與李建鵬應連帶給付
    首邦公司新台幣（下同）784478元，經兩造各提起第二審上
    訴後，本院於108年3月26日以107年度重上字第67號判令邱
    錦成與李建鵬應再連帶給付首邦公司00000000元，預供擔保
    後得為假執行，邱錦成於108年4月3日收受判決提起第三審
    上訴，該案經最高法院109年11月12日以109年度台上字第17
    69號諭知原判決除假執行部分外廢棄，發回本院審理。
二、邱錦成收受本院上開107年度重上字第67號判決後，因恐其
    名下坐落於臺南市○○區○○路00號房屋及土地（地號：臺南市
    ○○區○○段000○0號、000之0號；建號：同區文正段000號。下
    稱系爭房地）遭債權人查封，明知郭天生對其並無2500萬元
    之債權，竟與郭天生基於使公務員登載不實文書之犯意聯絡
    ，於108 年4 月8日提出土地登記申請書、土地、建築改良
    物抵押權設定契約書，以郭天生為債權人、邱錦成為義務人
    兼債務人，而以「設定抵押權」為登記原因，向臺南市新化
    地政事務所申辦以系爭房地不動產為擔保，擔保債權總金額
    2500 萬元，擔保債權種類及範圍為108 年3 月14日之金錢
    消費借貸，清償日期108 年6 月14日，而設定權利範圍全部
    之抵押權設定登記，使該地政事務所辦理抵押權登記僅有形
    式審查權且不知情之承辦人員於形式審查後，將前開不實事
    項，登載於職務上所掌管之土地及建物登記謄本等公文書上
    ；其等再接續同一犯意，於同年4月11日，申請辦理變更登
    記，以「變更抵押權設定」為登記原因，變更為最高限額抵
    押權並完成抵押權設定登記，再於108年10月8日，申請辦理
    清償登記，足以生損害於地政機關對於不動產登記審核管理
    之正確性。
三、案經首邦公司訴由臺灣嘉義地方檢察署檢察官呈請臺灣高等
    檢察署檢察長令轉臺灣臺南地方檢察署檢察官偵查起訴。
    理  由
一、訊據被告2人於原審雖否認上開犯行，辯稱確有2500萬元之
    借貸關係，然於本院審理時則坦承上開使公務員登載不實之
    犯行，所供亦互相符合，且查：
  ㈠被告邱錦成與首邦公司間因債權債務關係，首邦公司於刑事
    案件中提起附帶民事訴訟，經臺灣嘉義地方法院於107年4月
    10日以106年度重訴字第75號判令邱錦成與李建鵬應連帶給
    付首邦公司784478元，經兩造各提起上訴後，本院於108年3
    月26日以107年度重上字第67號判令邱錦成與李建鵬應再連
    帶給付首邦公司00000000元，於預供擔保後得為假執行，被
    告邱錦成於同年4月3日收受判決後提起第三審上訴，該案經
    最高法院以109年度台上字第1769號判決諭知原判決除假執
    行部分外廢棄，發回本院審理等情，業據被告2人自承在卷
    （被告邱錦成部分：見偵卷2第55至59頁；偵卷3第137至139
    頁、第339至341頁；原審卷第65至74頁。被告郭天生部分：
    見偵卷2第55至59頁；原審卷第65至74頁），並有本院107年
    度重上字第67號判決、被告邱錦成於108年4月3日收受判決
    送達證書在卷可資佐證（見偵卷1第13至24頁；偵卷3第33至
    103頁）。
  ㈡被告2人於108年4月8日提出土地登記申請書、土地、建築改
    良物抵押權設定契約書，以被告郭天生為債權人、被告邱錦
    成為義務人兼債務人，而以「設定抵押權」為登記原因，向
    新化地政事務所申辦以系爭房地不動產為擔保，擔保債權總
    金額2500萬元，擔保債權種類及範圍為108年3月14日之金錢
    消費借貸，清償日期108年6月14日，而設定權利範圍全部之
    抵押權設定登記，於同年4月11日，辦理清償登記，以「變
    更抵押權設定」為登記原因，變更為最高限額抵押權並完成
    抵押權設定登記，嗣後再次108年10月8日辦理清償登記之事
    實，亦據其等自承在卷，並有新化地政事務所108年12月12
    日號函暨臺南市○○區○○段00000○00000地號土地及同段327建
    號建物於108年間設定最高限額抵押權、清償登記之所有相
    關登記資料（見偵卷3第237至269頁）、新化地政事務所他
    項權利證明書可參（見偵卷3第271頁）。
  ㈢被告郭天生於108年4月8日、9日匯款500萬元、800萬元至被
    告邱錦成第一商業銀行安南分行00000000000號帳戶，被告
    郭天生於4月15日匯款1200萬元至被告邱錦成土地銀行安南
    分行000000000000號帳戶之事實，除據其2人自承在卷外，
    並有被告邱錦成臺灣土地銀行安南分行帳戶交易明細表（見
    偵卷3第279至295頁）、被告邱錦成第一商業銀行安南分行
    帳戶交易明細表（見偵卷3第297至317頁）、被告郭天生臺
    南市臺南地區農會帳戶交易明細表及該帳戶於108年4月15日
    一定金額以上通貨交易客戶資料登記簿可稽（見偵卷3第187
    至201頁）。
　㈣被告邱錦成於第二審民事判決後不久，即與被告郭天生為上
    述之金流並為相關抵押權登記及變更登記，日後並為清償登
    記之事實。 
二、被告2人間之2500萬元借貸關係，依證內證據觀之，亦屬虛
    偽，茲敘述如下：　　　　　　　　
  ㈠關於借款之方式：
  ⒈被告邱錦成於108年8月1日偵查中稱：「我向他（郭天生）借
    錢才認識」、「108年4月10日前幾天經過郭天生住處附近看
    到設定跟借款招牌，…他前後借給我2500萬元。…本案設定之
    前跟他不認識」、「沒有約定清償日期」、「我是以本案房
    地設定抵押…郭天生有去看過」等語（見偵卷2第55至59頁）
    ，於原審準備程序稱：「借款前，不認識郭天生」、「沒有
    人介紹…郭天生在海佃路上有設立招牌，我才進去」、「我
    有給他地址，叫他自己去看，因為他是職業的，應該很內行
    ，我有給他鑰匙」等語（見原審卷第70頁）。
  ⒉被告郭天生於108年8月1日偵查中稱：「這件房地設定金額較
    高，是邱錦成自己送件，沒有找我們自己的代書」、「邱錦
    成第一次進來店裡就說要借2500萬元」、「我有跟邱錦成說
    利息如果半年都沒繳，要把房地過戶給我們，但沒有簽書面
    」等語（見偵卷3第55至59頁）。
  ⒊依系爭房地抵押權設定申請書所載，被告2人之2500萬元債權
    債務關係發生於108年3月14日，約定清償日期為同年6月14
    日，遲延利息以年息20%計算、違約金則為月息3分一節，有
    系爭房地抵押權設定相關資料中之土地、建築改良物抵押權
    設定契約書可參（見偵卷3第245頁），而被告邱錦成是親自
    辦理申請抵押權設定登記之人，亦據申請書載明甚詳，被告
    邱錦成既為債務人又係系爭房地抵押權設定申請之人，理應
    就借款事項知悉無誤，惟其於偵查中及原審審理中所言，均
    與申請書所載大相逕庭。 
  ⒋更有甚者，被告2人均不否認是因本件借款才認識，可見其等
    在此之前並無交往、無共同友人，其2人間顯無信任關係可
    言，而系爭借款金額高達2500萬元，除了系爭房地抵押權登
    記外，不僅無借據書面契約、更未簽發本票以為擔保，實與
    一般巨額借款除不動產擔保外，形式上至少需有借據、簽發
    本票或保證人之情況不同；此外，其等就借款日期與清償日
    期於偵查及原審時更是各說各話（被告邱錦成稱未約定；被
    告郭天生稱半年），是其等有無2500萬元借貸關係，亦屬可
    疑。
  ㈡關於利息支付：
  ⒈被告邱錦成108年9月12日偵查中稱：「這半年來沒有給過郭
    天生2500萬元的1分利息」、「當時有約定利息1分，但我都
    沒有付」等語（見偵卷3第138頁），於原審準備程序稱：「
    我借2500萬元，是因為要還賭債，將近2千萬元，其他部分
    的錢要支付郭天生利息」、「他算我一分，因為每個月繳，
    所以我也沒有詳細去算」（見原審卷第69頁）；於110年7月
    30日稱：「有支付利息，但我忘了多少，都是現金，也沒有
    收據」、「因為二人居住處不到一公里，大家都信得過」等
    語（見原審卷第201頁）。
  ⒉被告郭天生109年4月原審準備程序稱：「我有先預扣3個月利
    息75萬元，邱錦成之後還有再繳利息，總共利息約繳7個月
    ，他都直接繳現金給我」等語（見原審卷68頁）；於110年7
    月30日原審審判程序稱：「邱錦成還我2500萬元後，同一天
    一併給我75萬元利息」、「前後只收1次利息」、「我剛剛
    講的利息是邱錦成還錢後才繳，之前我說錯了」等語（見原
    審卷第202至206頁）。
  ⒊無論是清償借款或是給付利息之憑證，均是借貸雙方保障權
    利之重要憑據，此為一般公眾周知之事實。被告郭天生自承
    以不動產仲介及從事放款為業，可見借款利息為其重要收入
    ，然而關於本件借款2500萬元之利息究竟有無支付，竟毫無
    任何憑據，已與一般社會周知之事實不符。再者，關於利息
    之有無給付、給付方式，被告於偵查及原審或先稱從未繳納
    、後改稱還款時一併繳納（被告邱錦成），或先稱預扣、後
    改稱還款時一併繳納，再改稱自己忘了（被告郭天生），從
    而，究竟有無給付利息，被告2人之供述前後矛盾，自難認
    有何給付利息之事實。
  ㈢關於借款交付與清償之金流：
  ⒈被告邱錦成於108年4月3日收受本院上開民事判決，經檢察官
    函詢第一商業銀行安南分行，調取被告邱錦成開戶資料及迄
    今（109年1月14日）交易明細紀錄，經該行於109年1月14日
    發函回覆，有各該資料可參（見偵卷3第297至317頁），茲
    整理如下：
  ⑴此帳戶為被告邱錦成於108年4月8日開戶，隨即被告郭天生於
    同日下午3時11分許匯入500萬元。
  ⑵翌日即4月9日上午10時42分、11時12分許，鄭榮成及黃精松2
    人分別匯入200萬元及500萬元至該帳戶；上午12時41分許，
    被告邱錦成提領現金1200萬元；下午2時25分許，被告郭天
    生匯入800萬元。
  ⑶108年4月11日下午1時58分許，被告邱錦成提領現金800萬元
    ，帳戶內僅餘開戶時之1000元，自此再無交易明細紀錄。
  ⑷查此帳戶108年4月8日開戶，供郭天生等人匯款後，被告邱錦
    成隨即提領一空，再無交易，可見是為了本件借款特定目的
    所開立。
  ⒉檢察官函詢臺灣土地銀行安南分行，調取被告邱錦成開戶資
    料及107年1月5日起至108年12月21日止之交易明細資料，茲
    整理與本案相關者如下：
  ⑴108年4月11日上午11時50分許，鄭榮成匯入400萬元，在此之
    前，帳戶存款僅有37941元，被告邱錦成於同日下午2時34分
    現金提領400萬元。
  ⑵108年4月12日下午3時35分許，邱清昭匯入500萬元。
  ⑶108年4月15日：
  ①上午9時15分許，被告邱錦成提領現金500萬元。同日上午12
    時39分許，被告郭天生匯入1200萬元，同日上午12時52分許
    ，被告邱錦成自該帳戶匯款1200萬元至配偶陳清美同行0000
    00000000號帳戶內。　　　　　　
  ②下午2時21分許，邱清昭匯入300萬元，下午2時52分許，被  
    告邱錦成將300萬元匯至其他帳戶。
  ⒊被告2人於偵查及原審供稱該2500萬元借款，係由被告郭天生
    匯至被告邱錦成前開2帳戶等情，依上開整理資料觀之，被
    告郭天生在4月8日、9日匯款500萬元、800萬元至被告邱錦
    成第一商業銀行安南分行帳戶內，4月15日匯款1200萬元至
    被告邱錦成臺灣土地銀行安南分行帳戶內，可見2500萬元並
    非一次給付，而是分為3筆，最後1筆1200萬元匯入時間甚至
    與前1筆款項差距6日。
  ⑴被告2人於偵查及原審雖供稱利息為1分利，然1200萬元亦屬
    巨額，縱然短短6日，利息也相當可觀，對需款孔急之被告
    邱錦成而言當屬負擔，豈有毫不計較之理。
  ⑵被告邱錦成前開2帳戶資料可知，其單一帳戶單日存款最高額
    為1200萬元（即4月9日第一商業銀行安南分行帳戶），被告
    邱錦成只要有巨額款項匯入，除4月15日1200萬元匯至配偶
    陳清美帳戶外，旋即均以現金領走，無從循其金流，而被告
    邱錦成第一商業銀行安南分行帳戶僅有自108年4月8日起至4
    月11日止之交易明細，可說是為本次借款所特別開立，業如
    前述，而被告邱錦成另一臺灣土地銀行安南分行帳戶則為其
    長期交易使用帳戶，顯無須再至第一商業銀行安南分行開戶
    之必要，故其等顯不斷重複由被告郭天生匯款，被告邱錦成
    提領現金，在上開帳戶交易紀錄上製造被告間有2500萬元借
    款之外觀。
  ⒋賭債非債，惟賭債清償方式仍不脫一般社會常態，給付之際
    ，清償之人也必自對方取回供擔保之本票、借據或相關清償
    證明，以為清償憑證，此亦為一般公眾周知之事實。被告邱
    錦成供稱系爭2500萬元之借款目的為清償巨額賭債，惟其卻
    完全無法提供具體明確證人（對賭之人）、證物（賭債清償
    憑據）以供核實，顯與上開常情不符。
  ⒌更有甚者，被告2人於偵查及原審均供稱2500萬元借款，以交
    付現金之方式清償完畢，並無任何收據或相關憑證等語，此
    部分與被告邱錦成所述清償賭債、給付利息方式如出一轍，
    既無從證明，也違反一般社會交易習慣。
  ㈣本件借款金額高達2500萬元，審酌被告邱錦成收受本院民事
    判決後5日，即開設帳戶並由被告郭天生匯入第一筆借款予
    被告邱錦成銀行帳戶，足見被告邱錦成確實面臨近期內系爭
    房地受強制執行之急迫可能性，而有令債權人無法執行之動
    機，參諸本件借款方式（無信任關係之2人竟無任何書面借
    據、本票而得借款2500萬元）、利息支付（2人所述前後矛
    盾，究竟有無支付亦無法證明）、借款交付及清償（無法證
    明借款流向；刻意製造被告2人間有借款交付之金流、自稱
    清償但卻無法證明業已清償）等情，均足以認定系爭2500萬
    元借款，確係虛偽不實，其等確有以該不實事項申請抵押權
    登記、變更登記及清償登記無誤。
三、從而，依據上開客觀證據亦可當作被告2人自白之補強證據
    ，本件事證明確，被告2人犯行均堪認定，應依法論科。
四、論罪科刑：
  ㈠核被告2人之行為，係犯刑法第214 條之使公務員登載不實罪
    。被告2人就上開犯行，有犯意聯絡及行為分擔，應論以共
    同正犯。
  ㈡被告2人於108年10月8日以安南新化字第001100號申請辦理清
    償登記，有新化地政事務所108年12月12日函可憑（見偵卷3
    第237頁），此部分雖未據檢察官起訴，惟此部分與起訴的
    事實均侵害同一之法益，各行為之獨立性極為薄弱，依一般
    社會健全觀念，在時間差距上，難以強行分開，在刑法評價
    上，以視為數個舉動之接續施行，合為包括之一行為予以評
    價，較為合理，自為本院審理範圍，併此敘明。
  ㈢被告邱錦成前因偽造文書案件，經臺灣嘉義地方法院以105年
    訴字第744號判處有期徒刑3月確定，於106年9月8日易科罰
    金執行完畢之事實，有前科紀錄表可參，其於徒刑執行完畢
    後，5年內再犯有期徒刑之本罪，為累犯，且無釋字第775號
    解釋意旨所指「若不分情節，一律加重最低本刑，於不符合
    刑法第59條所定要件之情形下，致生行為人所受之刑罰超過
    其所應負擔罪責之個案，不符罪刑相當原則、比例原則」之
    情形，爰依累犯規定，加重其刑。
五、撤銷改判的理由：
　㈠原審以被告2人事證明確，予以論科，固非無見。惟查，被告
    2人於本院已坦承犯行，尚有悔意，原審就此有利於被告之
    量刑因子不及審酌，自有未洽，且依上開「借款交付與清償
    之金流」顯示，可見本案是由被告邱錦成所一手策劃，而被
    告郭天生與首邦公司、邱錦成之民事訴訟案件，並無何利害
    關係，堪認其係受被告邱錦成之請託始配合偽造假債權；準
    此，其於參與程度、情節及惡性均遠低邱錦成，自應拉大其
    2人的刑度始符公平原則，原審就郭天生所量定之刑與構成
    累犯之邱錦成相比，亦屬偏重。本件被告2人以原審量刑過
    重，請求從輕量處，為有理由，自應由本院將原判決撤銷改
    判。
　㈡茲審酌被告2人以虛偽債權為由，向地政機關辦理系爭房地設
    定抵押權登記、變更設定及清償登記，損害地政機關對於土
    地及建物管理之正確性，行為實屬不當，參酌被告邱錦成主
    觀認民事判決不公才辦理虛偽登記及被告郭天生受邱錦成之
    請託始參與其事之犯罪動機、被告2人之犯罪手法、被告邱
    錦成是主要策劃者，被告郭天生僅單純配合匯款，涉案情節
    較輕，其等之智識程度、家庭經濟狀況及其等於本院已坦承
    犯罪之犯後態度等一切情狀，分別量處如主文第2、3項所示
    之刑，並均諭知易科罰金之折算標準。
據上論結，應依刑事訴訟法第369條第1項前段、第364條、第299
條第1項前段，判決如主文。
本案經檢察官蔡宗聖提起公訴，檢察官黃朝貴到庭執行職務。 
　　
中　　華　　民　　國　　110 　年　　11　　月　　11　　日
                  刑事第七庭    審判長法　官  吳勇輝
                                      法　官  吳錦佳
                                      法　官  黃國永
以上正本證明與原本無異。
不得上訴。
　　　　　　　　　　　　　　　　　　　書記官  葉宥鈞
中　　華　　民　　國　　110 　年　　11　　月　　11　　日
附錄本案論罪科刑法條全文：
中華民國刑法第214條
明知為不實之事項，而使公務員登載於職務上所掌之公文書，足
以生損害於公眾或他人者，處3年以下有期徒刑、拘役或1萬5千
元以下罰金。